臺灣臺東地方法院刑事判決　　　　　　　 95年度訴字第276號
公　訴　人　臺灣臺東地方法院檢察署檢察官
被　　　告　癸○○
選任辯護人　邱聰安律師
被　　　告　子○○
指定辯護人　本院公設辯護人　甲○○
被　　　告　庚○○
　　　　　　丑○○
上　二　人
指定辯護人　本院法官　范乃中
被　　　告　丁○○
輔　佐　人
即被告之兄　寅○○
上列被告等因違反台灣地區與大陸地區人民關係條例等案件，經
檢察官提起公訴（95年度偵字第318號），本院於訊問被告等後
，被告等均為認罪之答辯，經合議庭裁定認本件宜由受命法官獨
任進行簡式審判程序審理，嗣經檢察官聲請改依協商程序，判決
如下：
    主      文
癸○○共同以違反使大陸地區人民非法進入臺灣地區之規定為常
業，處有期徒刑壹年。
子○○共同以違反使大陸地區人民非法進入臺灣地區之規定為常
業，累犯，處有期徒刑壹年壹月。
庚○○、丑○○共同違反不得使大陸地區人民非法進入臺灣地區
之規定，各處有期徒刑柒月，均緩刑參年。
丁○○共同違反不得使大陸地區人民非法進入臺灣地區之規定，
未遂，處有期徒刑陸月，如易科罰金，以銀元參佰元即新臺幣玖
佰元折算壹日，緩刑參年。
    犯罪事實及理由
一、犯罪事實:
(一)癸○○、丙○○ (另案審結)、子○○及戊○○ (另案審結
    )等4人共同基於使大陸地區人民非法進入臺灣地區為常業之
    犯意聯絡，由癸○○出資、丙○○提供其所有位在臺東縣臺
    東市○○○路81之2號之「鈐玉得豐實業社」及「宏錡國際
    事業旅遊量販加盟店」行號對外號召、子○○負責拉客、戊○○擔任會計及協助帶團工作，共謀向大陸地區有意前來臺
    灣人士收取高額費用 (每名人民幣2萬5千元至4萬5千元不等
    )，再利誘設籍臺灣地區之年邁且身心殘障者，前往大陸地
    區與之辦理假結婚，讓該等欲來臺灣之大陸地區人民得以依
    親名義欺矇公務員，獲准入境臺灣居留打工或從事未經許可
    之行為，並恃以維生。謀定後，4人即從民國90年6月間開始
    籌劃，尋得大陸地區福建省俞華云、王漢凱、吳秀云等人在
    兩地共同合作之後，自91年間起，四出鼓吹招攬年邁且身心
    殘障者，謂可免費至大陸地區旅遊假結婚，事成每人可得新
    臺幣 (下同)15,000 元至50,000元不等之報酬。使丁○○、
    庚○○、辛○○、丑○○、陳證元 (起訴書誤載為陳証元)
    、鍾光明、壬○○ (起訴書誤載為張基發)、譚英剛等人與
    癸○○等4人共同基於使大陸地區人民非法進入臺灣地區之
    犯意聯絡，先後於91年11月、12月、92年1月間，在癸○○
    、丙○○、子○○及戊○○帶隊下，成群前往大陸地區福建
    省福清市，與當地同夥安排之假結婚對象完成結婚手續。計
    有庚○○與大陸籍女子乙○○、丁○○與大陸籍女子林蓮珠
    、丑○○與大陸籍女子楊品玉、辛○○與大陸籍女子趙秀琳
    、戊○○與大陸籍男子郭輝完成假結婚儀式。其餘各人則因
    故未遂。眾人返臺後，癸○○、丙○○、子○○及戊○○和
    庚○○、辛○○、丑○○等人，均明知前開大陸地區之結婚
    證明為不實，竟共同基於使公務員登載不實之犯意聯絡，分
    持上開假結婚之不實證明，矇騙不知情之財團法人海峽交流
    基金會承辦人員 (以下簡稱海基會)予以認證，海基會因而
    於92年2月13日至同年4月7日核發庚○○與乙○○、辛○○
    與趙秀琳、丑○○與楊品玉及戊○○與郭輝之公證證明書，
    上開人等明知並無結婚的事實，仍於92年2月18日至同年5月
    6 日間持上述結婚公證書、海基會出具之證明書，前往臺東
    縣臺東市戶政事務所 (辛○○與戊○○)、長濱戶政事務所
    ( 庚○○)及花蓮縣豐濱戶政事務所 (丑○○)填具結婚登記
    申請書辦理結婚登記，使不知情之該戶政事務所承辦公務員
    於形式審查後，將庚○○等人結婚之不實事項登載於職務上
    所掌管之戶籍謄本電腦檔案中，並據以列印記事欄註記「民
    國○年○月○日與大陸地區人民○○○結婚」此不實事項之
    戶籍謄本，及核發配偶欄登記為乙○○等人之新國民身分證
    ，交予庚○○等人，足以生損害於戶政機關戶籍資料管理之
    正確性。嗣並執已填妥之「大陸地區人民進入臺灣地區保證
    書」，前往庚○○等人戶籍所在地之警察派出所，以申請大
    陸地區人民配偶來臺探親為由，持前開使公務員登載不實之
    結婚證明書等公文書，向不知情之該管公務員行使之，使該
    管公務員將「雙方具夫妻關係」之不實事項，登載於該保證
    書上「對保或證明機關 (構)簽註意見欄」之公文書上，由
    庚○○等人以配偶身分簽名出具負擔乙○○等人進入臺灣地
    區之保證責任，而完成對保事宜。再由癸○○、丙○○、子
    ○○及戊○○等人持前述登載不實之結婚證明書及海基會證
    明書、戶籍謄本、大陸地區人民進入臺灣地區保證書，並填
    載大陸地區人民進入臺灣地區旅行證申請書、委託書等文書
    ，向內政部警政署入出境管理局 (以下簡稱境管局)申請乙○○等人以探親名義入境臺灣地區而行使之，以辦理乙○○
    等人之中華民國旅行證，致該局不知情之承辦公務員為實質
    審查後，因未能發覺上開假結婚之實情，而將上述假結婚之
    不實事項登載於所掌之公文書上，並誤發給乙○○等人中華
    民國臺灣地區旅行證，使乙○○、楊品玉、趙秀琳、郭輝等
    人得以利用形式上合法之臺灣地區旅行證，由大陸地區進入
    臺灣地區，足以生損害於戶政機關對於戶政管理及警政機關
    對於保證責任、境管局對於入出境管理之正確性，嗣後楊品
    玉、趙秀琳、郭輝等人入境臺灣後均不知去向。丁○○則因
    不同意林蓮珠辦理戶籍設籍登記而未遂。
(二)案經丁○○之兄寅○○訴由臺東縣警察局移請臺灣臺東地方
    法院檢察署檢察官偵查起訴。被告於準備程式中就被訴事實
    為有罪之陳述，本院合議庭裁定由受命法官獨任進行簡式審
    判程式，檢察官再聲請改依協商程式而為判決。
二、理由:
(一)據以論罪之證據名稱:
  1.被告癸○○、子○○、庚○○、丑○○、丁○○於警詢、偵
    查中及本院審理時之自白。
  2.證人丙○○、戊○○、壬○○於警詢及偵查中，及證人陳證
    元、鍾光明於警詢時之證述。
  3.癸○○、子○○、俞華云、王漢凱、吳秀云等人之名片各1
    份；證明為上開行號之總經理、經理、大陸總監、業務經理
    及廣東、福建省代理。
  4.帳單、結婚證書、身分證、相片、殘障手冊。
  5.出入境資料及戶籍登記資料。
(二)按被告等人行為後，臺灣地區與大陸地區人民關係條例第79
    條第1項已於92年10月29日修正公佈，並自92年12月31日起
    施行，修正前同條例第79條規定「違反第15條第1款規定者
    ，處5年以下有期徒刑、拘役或科或併科新臺幣50萬元以下
    罰金」、「以犯前項之罪為常業者，處1年以上7年以下有期
    徒刑，得併科新臺幣100萬元以下罰金。」、「第1項之未遂
    犯罰之。」修正後同條例第79條第1項規定「違反第15條第1
    款規定者，處1年以上7年以下有期徒刑，得併科新臺幣1百
    萬元以下罰金」，第2項規定「意圖營利而犯前項之罪者，
    處3 年以上10年以下有期徒刑，得併科新臺幣500萬元以下
    罰金。」，第3項規定「前2項之首謀者，處5年以上有期徒
    刑，得併科新臺幣1千萬元以下罰金。」第4項規定「前3 項
    之未遂犯罰之。」，查，刑法第2條第1項雖亦於被告行為後
    有所修正，修正為「行為後法律有變更者，適用行為時之法
    律。但行為後之法律有利於行為人者，適用最有利於行為人
    之法律」之規定，係規範行為後法律變更所生新舊法律比較
    適用之準據法，於修正後刑法施行後，自應適用上開規定，
    為「從舊從輕」之比較。則依刑法第2條第1項比較新舊法結
    果，自應適用較有利被告之行為時法即修正前規定論處。
(三)再被告行為後，刑法及其施行法於95年7月1日修正施行。修
    正後刑法第2條第1項之規定係規範行為後法律變更所生新舊
    法律比較適用之準據法，雖亦經修正，但因屬適用法律之準
    據法，本身尚無比較新舊法之問題，應一律適用修正後刑法
    第2條第1項之規定，為從舊從輕之比較。而刑法修正之比較
    新舊法，應就罪刑有關之共犯、未遂犯、想像競合犯、牽連
    犯、連續犯、結合犯，以及累犯加重、自首減輕暨其他法定
    加減原因 (如身份加減)與加減例等一切情形，本於統一性
    及整體性原則，綜其全部罪刑之結果而為比較 (最高法院95
    年度第8次刑事庭會議決議參照)。茲就本案罪刑涉及法律變
    更之部分，比較新、舊法如下：
  1.查修正前臺灣地區與大陸地區人民關係條例第79條和刑法第
    214 條均有罰金刑之規定，依刑法第11條前段規定，刑法有
    關罰金之最低數額部分均有適用，又修正前刑法第33條第5
    款規定；「罰金：(銀元)1 元以上」，而銀元與新臺幣間之
    折算，依現行法規所定貨幣單位折算新臺幣條例規定，以銀
    元1元折算新臺幣3元；修正後刑法第33條第5款則規定：「
    罰金：新臺幣1000元以上，以百元計算之」；經比較修正前
    、後之規定，修正後刑法第33條第5款所定罰金之最低數額
    ，較之修正前提高，自以修正前刑法第33條第5款之規定有
    利於被告。
  2.刑法第28條共犯之規定，於修正施行前之規定為：「二人以
    上共同實施犯罪之行為者，皆為正犯」，修正施行後之規定
    則為：「二人以上共同實行犯罪之行為者，皆為正犯」，揆
    諸本條之修正理由係為釐清陰謀共同正犯、預備共同正犯是
    否合乎正犯之要件。而本案被告之犯行非屬陰謀、預備共同
    正犯，適用行為時即修正施行前之刑法第28條規定論擬，並
    無不利於被告，參酌最高法院95年度第21次刑事庭會議決議
    意旨，自應適用裁判時法論處。
  3.修正前刑法第25條第2項規定：「未遂犯之處罰，以有特別
    規定者為限。」、第26條前段規定：「未遂犯之處罰，得按
    既遂犯之刑減輕之。」，而修正後刑法第25條第2項規定：
    「未遂犯之處罰，以有特別規定者為限，並得按既遂犯之刑
    減輕之。」比較結果，修正後刑法未遂犯之規定，僅係將原
    第26條前段之規定移列於第25條第2項後段，並為文字之修
    正，故非屬法律之變更，參酌最高法院95年度第21次刑事庭
    會議決議意旨，自應適用裁判時法論處。
  4. 刑法第47條累犯之規定，因本件被告子○○所犯為故意犯
     罪，故依修正前刑法第47條或修正後刑法第47條第1項規定
     ，均構成累犯，對被告並無有利或不利之情形，參酌最高
     法院95年度第21次刑事庭會議決議意旨，自應適用裁判時
     法論處。
  5.被告行為後，刑法第55條後段之牽連犯規定亦經刪除。是於
    新法修正施行後，被告所為行使明知為不實之事項而使公務
    員登載於職務上所掌公文書及違反不得使大陸地區人民非法
    進入臺灣地區規定或為常業之犯行，即須分論併罰。比較新
    、舊法之規定，修正後之規定對於被告較為不利，依刑法第
    2條第1項前段之規定，自應適用行為時且較有利於被告之法
    律，即刑法第55條後段之規定，從較重之一罪予以論處。
  6.緩刑部分，刑法第74條雖有修正，然參照最高法院95年度第
    8次刑事庭決議意旨，犯罪在新法施行前，新法施行後，緩
    刑之宣告，應適用新法第74條之規定。
  7.按刑法上所稱之「常業」，指反覆以同種類行為為目的之社
    會活動之職業性犯罪而言，有最高法院85年臺上字第510 號
    判例可資參照。查被告癸○○、黃大清等人共同經營上開實
    業社及旅遊量販加盟店，對外招攬臺灣地區人民至大陸地區
    假結婚以使大陸地區人民非法入境臺灣地區，且與大陸地區
    人士合作經營上開業務，顯係恃其媒介所得供渠等生活之資
    ，恃以維生而以之為常業，應堪認定。然查，臺灣地區與大
    陸地區人民關係條例和刑法修正後，常業犯之規定均已刪除
    ，則被告癸○○等人共同多次使乙○○、楊品玉、趙秀玲、
    郭輝等大陸人士非法入境臺灣地區之行為，逐一分論併罰，
    其論罪結果勢必較修正前臺灣地區與大陸地區人民關係條例
    第79條第2項常業犯之刑度更重，是依刑法第2條第1項「從
    舊、從新」原則，應以修正前有關常業犯之規定，對於被告
    等人較為有利。
  8.被告丁○○犯罪時之刑法第41條第1項前段規定，犯最重本
    刑為五年以下有期徒刑以下之刑之罪，而受六個月以下有期
    徒刑或拘役之宣告，因身體、教育、職業、家庭之關係或其
    他正當事由，執行顯有困難者，得以1元以上3元以下折算1
    日，易科罰金。又被告行為時之易科罰金折算標準，修正前
    罰金罰鍰提高標準條例第2條前段 (現已刪除)規定，就其原
    定數額提高為100倍折算1日，則本件被告行為時之易科罰金
    折算標準，如以銀元300元折算1日，經折算為新臺幣後，應
    以新臺幣900元折算為1日。惟95年7月1日修正公布施行之刑
    法第41條第1項前段則規定，犯最重本刑為5年以下有期徒刑
    以下之刑之罪，而受6個月以下有期徒刑或拘役之宣告者，
    得以新臺幣1,000元、2,000元或3,000元折算1日，易科罰金
    。比較修正前後之易科罰金折算標準，以95年7月1日修正公
    布施行前之規定，較有利於被告丁○○，則應依刑法第2條
    第1項前段，適用修正前刑法第41條第1項前段規定，諭知易
    科罰金之折算標準。
  9.經綜合比較被告行為後法律之變更，除共同正犯、累犯、緩
     刑部分適用裁判時法外，其餘部分均以修正前對於被告較
     為有利，自應依刑法第2條第1項前段，適用被告行為時之
     法律。
三、本件經檢察官與被告於審判外達成協商之合意，經指定辯護
    人協助進行協商並陳述意見，且被告已認罪，其合意內容為
    ：被告癸○○願受科刑範圍為: 有期徒刑1年，被告子○○
    願受科刑範圍為有期徒刑1年1月，被告庚○○、丑○○等2
    人願受科刑範圍為: 有期徒刑各7月，均緩刑3年，被告丁○○願受科刑範圍為: 有期徒刑6月，緩刑3年。經查，上開協
    商合意並無刑事訴訟法第455條之4第1項所列情形之一，檢
    察官聲請改依協商程式而為判決，核屬正當，本院爰於協商
    合意範圍內為協商判決，合予敘明。
四、協商判決除有刑事訴訟法第454條之4第1項第1款於本訊問程
    序終結前，被告撤銷協商合意或檢察官撤回協商聲請者；第
    2款被告協商之意思非出於自由意志者；第4款被告所犯之罪
    非第455條之2第1項所定得以協商判決者；第6款被告有其他
    較重之裁判上一罪之犯罪事實者；第7款法院認應諭知免刑
    或免訴、不受理者情形之一，及違反同條第2項「法院應於
    協商合意範圍內為判決；法院為協商判決所科之刑，以宣告
    緩刑或2年以下有期徒刑、拘役或罰金為限」之規定者外，
    不得上訴。
五、應適用之法條：刑事訴訟法第273條之1第1項、第455條之2
    第1項、第455條之4第2項、第455條之8，(92年10月29日修
    正前)臺灣地區與大陸地區人民關係條例第79條第1項、第2
    項、第3項，刑法第2條第1項前段、第11條前段、第28條、
    第214條、第216條、(修正前)第55條後段、第47條第1項、
    (修正前)第41條第1項前段、第74條第1項第1款，罰金罰鍰
    提高標準條例第1條前段、(修正前)第2條，判決如主文。
六、如有上開可得上訴之情形，而不服本件判決，得自收受判決
    送達之日起10日內，向本院提出上訴書狀，上訴於第2審法
    院。
本案經檢察官己○○到庭執行職務。
中　　華　　民　　國　　96　　年　　7 　　月　　12　　日
                  刑事第二庭    法  官  曾宗欽
以上正本證明與原本無異。
如不服本判決應於收受本判決後10日內向本院提出上訴書狀；上
訴書狀應敘述具體理由。未敘述上訴理由者，應於上訴期間屆滿
後20日內向本院補提理由書狀（均須按他造當事人之人數附繕本
）。「切勿逕送上級法院」。
                                書記官　沈茜庭
中　　華　　民　　國　　96　　年　　7 　　月　　12　　日
附錄本案論罪科刑法條全文：
臺灣地區與大陸地區人民關係條例第15條(92年10月29日修正前)
下列行為不得為之：
一  使大陸地區人民非法進入臺灣地區。
二  招攬臺灣地區人民未經許可進入大陸地區。
三  使大陸地區人民在臺灣地區從事未經許可或與許可目的不符之活動。
四  僱用或留用大陸地區人民在臺灣地區從事未經許可或與許可範圍不符
    之工作。
五  居間介紹他人為前款之行為。
臺灣地區與大陸地區人民關係條例第79條(92年10月29日修正前)
違反第15條第1款規定者，處5年以下有期徒刑、拘役或科或併科
新臺幣50萬元以下罰金。
以犯前項之罪為常業者，處1年以上7年以下有期徒刑，得併科新
臺幣1百萬元以下罰金。
